【裁判字號】    98,交聲,1443
【裁判日期】    980721
【裁判案由】    交管條例聲異
【裁判全文】
臺灣板橋地方法院交通事件裁定        98年度交聲字第1443號
原處分機關  交通部公路總局臺北區監理所板橋監理站
異  議  人
即受處分人  甲○○
                    國民
上列異議人即受處分人因違反道路交通管理處罰條例案件，對於
交通部公路總局臺北區監理所板橋監理站於民國98年6 月3 日所
為之板監裁字裁41-C00000000號處分聲明異議，本院裁定如下：
    主      文
原處分關於罰鍰新臺幣肆萬伍仟元部分撤銷。
    理      由
一、原處分意旨略以：異議人即受處分人甲○○於民國97年12月
    21日凌晨4 時30分許，騎乘車牌號碼M69-765 號重型機車，
    行經臺北縣板橋市○○○路與重慶路路口，經臺北縣政府警
    察局板橋分局後埔派出所員警攔檢稽查，測得其呼氣酒精濃
    度為每公升1.48毫克，遂以異議人違反道路交通管理處罰條
    例第35條第1 項第1 款為由開單舉發。嗣原處分機關於98年
    6 月3 日以板監裁字裁41-C00000000號裁決書對異議人裁處
    罰鍰新臺幣（下同）45,000元，並吊扣駕駛執照12個月及施
    以道路安全講習。
二、本件聲明異議意旨略以：異議人於上開時、地酒後駕車，業
    經臺灣板橋地方法院檢察署檢察官為緩起訴處分確定，並命
    異議人向國庫支付50,000元，原處分機關復就同一事實裁處
    罰鍰45,000元，顯有違誤，為此聲明異議，請求撤銷原處分
    罰鍰部分等語。
三、按汽車駕駛人飲用酒類或其他類似物後其吐氣所含酒精濃度
    超過每公升0.25毫克或血液中酒精濃度超過百分之0.05以上
    者，不得駕車；又汽車駕駛人，駕駛汽車經測試檢定有酒精
    濃度超過規定標準者，處15,000元以上60,000元以下罰鍰，
    並當場移置保管該汽車及吊扣其駕駛執照1 年；又汽車駕駛
    人有第35條第1 項規定之情形者，應接受道路交通安全講習
    ，道路交通安全規則第114 條第2 款、道路交通管理處罰條
    例第35條第1 項第1 款、第24條第1 項第2 款均有明文。次
    按一行為同時觸犯刑事法律及違反行政法上義務規定者，依
    刑事法律處罰之。但其行為應處以其他種類行政罰或得沒入
    之物而未經法院宣告沒收者，亦得裁處之；前項行為如經不
    起訴處分或為無罪、免訴、不受理、不付審理之裁判確定者
    ，得依違反行政法上義務規定裁處之，行政罰法第26條定有
    明文。此即所謂一事不二罰原則，探究其立法目的，無非以
    一行為同時觸犯刑事法律及違反行政法上義務規定時，由於
    刑罰與行政罰同屬不法行為之制裁，而刑罰之懲罰作用較強
    ，依刑事法律處罰即足資警惕，實無一事二罰再處行政罰之
    必要，但罰鍰以外之沒入或其他種類行政罰，因兼具維護公
    共秩序之作用，為達行政目的，行政機關仍得併予裁處。故
    駕駛人酒後駕車時，如同時觸犯刑法第185 條之3 之公共危
    險罪者，道路交通主管機關除依上開行政罰法第26條第1 項
    但書規定，處以其他種類行政罰外，關於行政罰鍰部分，即
    應依行政罰法第26條、道路交通管理處罰條例第10條等規定
    移送該管地方法院檢察署處理，其後非有行政罰法第26條第
    2 項所定不起訴等事由，不得裁處行為人罰鍰。再按被告所
    犯為死刑、無期徒刑或最輕本刑3 年以上有期徒刑以外之罪
    ，檢察官參酌刑法第57條所列事項及公共利益之維護，認以
    緩起訴為適當者，得定1 年以上3 年以下之緩起訴期間為緩
    起訴處分，其期間自緩起訴處分確定之日起算；又被告於緩
    起訴期間內，有下列情形之一者，檢察官得依職權或依告訴
    人之聲請撤銷原處分，繼續偵查或起訴：(一)於期間內故意更
    犯有期徒刑以上刑之罪，經檢察官提起公訴者；(二)緩起訴前
    ，因故意犯他罪，而在緩起訴期間內受有期徒刑以上刑之宣
    告者；(三)違背第253 條之2 第1 項各款之應遵守或履行事項
    者，刑事訴訟法第253 條之1 第1 項、第253 條之3 第1 項
    分別定有明文。是經檢察官為緩起訴處分者，於緩起訴之猶
    豫期間內，最終是否會被檢察官提起公訴，猶懸而未定，亦
    即緩起訴處分於猶豫期間內尚未具有實質之確定力。則駕駛
    人酒後駕車，因同時觸犯公共危險罪嫌，而經檢察官為緩起
    訴處分。然於緩起訴期間，行為人隨時有受撤銷緩起訴再經
    刑事追訴之風險，行政機關自不得在上開猶豫期間內，先就
    同一事由裁處行為人罰鍰處分，以免行為人受有一事二罰之
    危險。
四、經查：
（一）異議人於97年12月21日凌晨4 時30分許，騎乘車牌號碼M6
      9-765 號重型機車，行經臺北縣板橋市○○○路與重慶路
      路口，經臺北縣政府警察局板橋分局後埔派出所員警攔檢
      稽查，測得其呼氣酒精濃度為每公升1.48毫克，遂以異議
      人違反道路交通管理處罰條例第35條第1 項第1 款為由開
      單舉發；又異議人因公共危險案件，復經臺灣板橋地方法
      院檢察署檢察官於98年4 月8 日為緩起訴處分，於98年6
      月1 日確定在案，緩起訴期間為1 年（98年6 月1 日起至
      99 年5月31日止），並命異議人應書立悔過書，且於緩起
      訴處分確定後，收受臺灣板橋地方法院檢察署檢察官執行
      緩起訴處分命令通知書後2 個月內，向國庫支付50,000元
      之緩起訴處分金，並於緩起訴處分期間屆滿3 個月前，至
      臺灣板橋地方法院檢察署完成接受3 小時之法治教育等情
      ，為異議人所是認，並有臺北縣政府警察局北縣警交大字
      第C00000000 號舉發違反道路交通管理事件通知單、酒精
      濃度測試表、臺灣板橋地方法院檢察署98年度偵字第1720
      號緩起訴處分書、臺灣高等法院被告前案紀錄表各1 紙在
      卷可查，復經本院調閱臺灣板橋地方法院檢察署98年度偵
      字第1720號偵查卷宗核閱無誤。從而，本件異議人已因酒
      醉駕車涉犯公共危險罪，經臺灣板橋地方法院檢察署檢察
      官為緩起訴處分確定，其期間為1 年。則原處分機關於上
      開緩起訴處分實質確定前，即依道路交通管理處罰條例規
      定為本件裁決，揆諸前開說明，自與前揭行政罰法第26條
      第2項規定有違。
（二）原處分機關雖以交通部95年7 月17日交路字第0950006986
      號函函釋：緩起訴乃附帶條件的不起訴處分，亦即是不起
      訴的一種，依行政罰法第26條第2 項規定，得依違反行政
      法上義務規定裁處之等語，認本件仍得裁處罰鍰云云。惟
      按法官依據法律獨立審判，憲法第80條載有明文。各機關
      依其職掌就有關法規為釋示之行政命令，法官於審判案件
      時，固可予以引用，但仍得依據法律，表示適當之不同見
      解，並不受其拘束；司法行政機關所發司法行政上之命令
      ，如涉及審判上之法律見解，僅供法官參考，法官於審判
      案件時，亦不受其拘束（司法院大法官會議釋字第216 號
      解釋意旨參照）。則交通部上開函文，雖得供本院參考，
      本院於審判案件時，並不受其拘束。再者，行政罰法第26
      條第2 項乃例外得裁處行政罰之補充規定，參諸該條文係
      將「不起訴處分」、「無罪」、「免訴」、「不受理」、
      「不付審理」等不能證明刑事被告犯罪或未曾使其實際接
      受刑罰之情形逐一臚列，顯然與該條第1 項所指發生處罰
      競合之前提要件不同，故明定有該條第2 項所列情形者，
      仍應依違反行政法上義務規定裁處。是以行政罰法第26條
      第2 項既未將緩起訴處分列舉其中，本於「例外規定從嚴
      解釋」之法理，亦不應將條文中「不起訴處分」之範圍，
      擴及於性質並非完全相同之「緩起訴處分」。從而，原處
      分機關認緩起訴處分為不起訴處分之一種，仍應依行政罰
      法第26條第2 項規定辦理云云，應有未當。
（三）綜上，本件異議人雖有於上開時、地酒後駕車之違規行為
      ，惟異議人同時觸犯刑事法律及違反行政法上義務規定，
      其既經檢察官為緩起訴處分確定，則在前開緩起訴處分實
      質確定前，除應處以其他種類行政罰外，不得再為行政裁
      罰。
五、綜上所述，異議人就原處分裁處罰鍰部分聲明異議，非無理
    由，原處分關於罰鍰45,000元部分應予撤銷。至原處分關於
    吊扣駕駛執照1 年及施以道安講習部分，則係預防將來再犯
    危險之管制罰，屬行政罰法第26條第1 項但書所稱之「其他
    種類行政罰」，原處分機關仍得依法裁處，併此敘明。
六、據上論斷，應依道路交通案件處理辦法第20條前段裁定如主
    文。
中    華    民    國    98    年    7     月    21    日
                    交通法庭    法  官  謝梨敏
以上正本證明與原本無異。
如不服本裁定應於送達後5 日內向本院提出抗告狀。
                                書記官  翁子婷
中    華    民    國    98    年    7    月     21    日


司法院資訊處製作；財團法人民間司法改革基金會備份。
